【裁判字號】    97,台上,1432
【裁判日期】    970703
【裁判案由】    損害賠償
【裁判全文】
最高法院民事判決            九十七年度台上字第一四三二號
上  訴  人  乙○○
訴訟代理人  林俊雄律師
上  訴  人  丙○○
上 列二 人
共      同
訴訟代理人  吳瑞堯律師
被 上訴 人  甲○○
上列當事人間請求損害賠償事件，上訴人對於中華民國九十七年
二月十九日台灣高等法院台中分院第二審更審判決（九十五年度
上更(一)字第四一號），提起上訴，本院判決如下：
    主  文
上訴駁回。
第三審訴訟費用由上訴人負擔。
    理  由
本件被上訴人主張：上訴人乙○○所有坐落南投縣埔里鎮○○段
四六二之十一、四六二之十二號土地上門牌同鎮○○街八二號木
造平房係於日據時期建造之陳舊、危險房屋，且無工廠用之動力
設備、營業登記及工廠登記。詎乙○○不顧附近鄰居，地方上公
共安全，將該屋借予其弟即上訴人丙○○經營大洋印刷廠，而丙
○○竟疏未注意安全、防火，致該屋於民國八十七年四月二十七
日凌晨二時許因電源線短路發生火災，延燒至伊所有供經營調硯
印刷局之門牌同鎮○○路一七九號鐵架造烤漆板房屋，連同裝潢
、印刷機器、晒圖機、影印機、文具紙張及窗簾布料等物品（詳
如本院發回前原判決損害明細鑑定表，下稱附表）均遭燒燬，致
伊受有如下損害：房屋部分新台幣（下同）五十一萬八千八百二
十三元、附表物品部分一百零五萬四千六百九十元，合計為一百
五十七萬三千五百十三元。因上開金額係火災發生時八十七年四
月二十七日之價格，當時物價指數為百分之一○○‧六，八十八
年十二月三十一日起訴時物價指數為百分之九九‧七，因此伊得
於起訴時請求上訴人賠償此部分金額為一百五十五萬九千四百三
十六元。又伊原經營調硯印刷局，因迄今未獲賠償致無法復業，
兩造前曾合意每日營業損失為二百八十一元，每月以二十五日計
算，每月營業損失七千零二十五元，每年為八萬四千二百五十元
，自八十七年四月二十七日至八十九年四月二十七日止，應為十
六萬八千七百八十一元，並自八十九年四月二十八日起至賠償損
失日止，應按每月七千零二十五元計算營業損失。又調硯印刷局
名義負責人雖為伊之子陳逸杰（原名陳弼杰），惟陳逸杰並未出
資亦未參與經營，自始即係伊出資經營以陳逸杰名義申請登記，
伊自得請求賠償。且縱認陳逸杰為實際負責人，陳逸杰亦已將損
害賠償請求權讓與伊，依民法第一百八十四條第一、二項、第一
百八十五條、建築法第七十七條第一項之規定及債權讓與之法律
關係，求為命乙○○、丙○○連帶給付一百七十二萬八千二百十
七元，及其中十五萬九千六百二十七元自八十九年一月十四日起
，其餘一百五十六萬八千五百九十元自八十九年四月二十八日起
加計法定遲延利息，暨連帶自八十九年四月二十八日起至清償日
止，按月給付七千零二十五元之判決（第一審判命丙○○就房屋
損害部分給付十五萬九千六百二十七元本息，駁回甲○○其餘請
求，兩造對於不利部分之判決各自提起第二審上訴；嗣甲○○就
房屋損害部分所請求三十六萬五千八百二十元於原審擴張為五十
一萬八千八百二十三元，至其餘超過上開金額之請求敗訴部分則
減縮聲明，已告確定。原審判命乙○○應與丙○○連帶給付一百
八十七萬五千六百九十二元本息，判命丙○○再連帶給付一百七
十一萬六千零六十五元本息，駁回甲○○其餘上訴，並駁回丙○
○之上訴。甲○○就其餘敗訴部分，未聲明不服，該部分亦告確
定。乙○○、丙○○則就敗訴部分聲明不服，提起第三審上訴）
。
上訴人則以：大洋印刷廠係以磚木造房屋申請營業用電，使用銅
線作為接地線乃必要安全措施。本件火災調查報告研判起火原因
以電源線短路起火成災可能性較大，並認為該印刷廠之總開關保
險絲有一條為銅線不合規定云云，應不可採。上開報告又認北平
街八十號火災前鐵捲門、鋁門均未關，是否有閒雜人員進入遺留
火種引成災之可能性亦應考慮。若火災係因不明人士侵入所致，
焉能令伊負責。至甲○○所有房屋價值依八十年十一月之使用執
照所載造價為二十四萬二千元，則八十八年間之折舊價值應為十
五萬九千六百二十七元；鑑定重建費用五十六萬二千一百零五元
，折舊六年五月計為五十一萬八千八百二十三元，顯然過高。雖
甲○○主張調硯印刷局內物品損害賠償請求權受讓自其子陳逸杰
，機車損害賠償請求權受讓自張玉芳，惟並未舉證證明將受讓債
權之事實通知丙○○，其請求自無理由。且附表除品名編號３為
五萬元，編號５、、、及共十九萬四千元經證實外，餘
均難信真實。況調硯印刷局為中古印刷機及小型經營，無法有效
經營，甲○○自八十七年四月至今已有六年均未復業，即可知無
意再經營原老舊之印刷業，甲○○既無復業之計劃，即無營業損
失可言。又失火之房屋為宗族公同共有，非乙○○單獨所有，並
由丙○○居住充印刷廠使用，乙○○未居住該失火房屋，自無使
用不當及應與丙○○連帶負共同侵權行為損害賠償等語，資為抗
辯。
原審以：被上訴人主張丙○○所營大洋印刷廠發生火災，延燒伊
所營調硯印刷局之上開事實，為丙○○所不爭，並有南投縣警察
局埔里分局消防隊火災原因調查報告書（下稱調查報告）附於原
審另案八十九年度上易字第二九九七號丙○○公共危險案偵查卷
可稽，堪信真實。該調查報告關於起火原因研判敘明：「依現場
勘查紀錄……研判發火源係以北平街八十號前半段靠八二號土地
公神位處上方電源線發現電線短路痕跡，故研判起火原因認係以
電源線短路引火成災之可能性較大」；且證人即南投縣消防局火
災調查課課長鄧哲游於偵查中亦證稱鑑定發生地點是埔里鎮○○
街八十號，起火原因研判可能是電線短路等語，而遍查刑案全卷
證據資料，並無閒雜人員進入大洋印刷廠遺留火種，致引起火災
之證據，可見火災原因乃丙○○經營之大洋印刷廠電線短路所致
。又大洋印刷廠總開關內之匣刀開關有一條使用銅線並不違反規
定，惟火災現場之電源開關既有電路短路痕跡，仍無解於起火原
因係因大洋印刷廠電路短路所致。查本件火災發生時雖無證據顯
示丙○○在場，惟丙○○既借用其胞兄乙○○已陳舊之木造平房
經營大洋印刷廠，原應注意用電、消防安全以防火災發生，當時
又非不能注意，竟能注意而疏不注意用電安全，致電線短路而引
起火災，自應負失火責任。丙○○被訴公共危險犯行復經判處罪
刑確定，被上訴人主張丙○○應負侵權行為之損害賠償責任，自
屬有據。次查，被上訴人主張兩造及訴外人陳玉河、陳瑞熙等於
七十九年十二月二十八日，就系爭共有土地簽訂土地分割協議書
，其中門牌南投縣埔里鎮○○街八○及八二號木屋之基地，即南
投縣埔里鎮○○段第四六二之一二地號及第四六二之一一地號土
地，均分歸乙○○所有等情，業據其提出土地分割協議書為證；
復為乙○○所不爭執。又上開土地分割協議書，雖未載明地上房
屋所有權之歸屬；惟分割協議書第一條約定：「右記土地全部地
上物應於八十年十二月三十一日以前無條件拆除之。」；並據證
人陳玉河於原審到庭證稱屬實，再參以乙○○於相關失火罪刑事
案件第一審審理時，業已坦承：「我將房子（指起火之大洋印刷
廠建物）借予丙○○使用」等語；足證兩造及訴外人陳玉河、陳
瑞熙等簽訂土地分割協議書時，就地上建物係由分得土地之人管
理使用，已有合意；乙○○並將其所分得埔里鎮○○段第四六二
之十一、十二號土地上之房屋，借予丙○○經營大洋印刷廠。至
於證人即乙○○之弟陳瑞熙雖於原審證稱「當時只有約定土地部
分的分割，地上建物是要拆除所以沒有說要分配給誰」云云，核
與前開證人陳玉河之證詞及乙○○於刑事第一審自承：「我將房
子借予丙○○使用」之語不符；其證詞自不可採。按違反保護他
人之法律，致生損害於他人者，負賠償責任，民法第一百八十四
條第二項前段定有明文；又建築物所有權人、使用人應維護建築
物合法使用與其構造及設備安全，為建築法第七十七條第一項所
明定；是建築法第七十七條第一項，為民法第一百八十四條第二
項前段所稱保護他人之法律。乙○○身為建築物使用人，明知系
爭失火建物為未經辦理保存登記建物，且已老舊，無法合法申請
用電，任由丙○○違法接電而妨礙系爭建物之設備安全，乙○○
就此顯違上揭建築法第七十七條第一項之規定；是乙○○依建築
法第七十七條第一項及民法第一百八十四條第二項規定，自應與
建物使用人丙○○就被上訴人所受之損害同負連帶損害賠償責任
。又本件經委請台灣省建築師公會鑑定結果認：鑑定標的物八十
七年四月二十七日火災發生後整體結構安全初判，為極度嚴重受
損，已無使用價值，應重新修建始有使用價值，該建物依現場量
測繪製圖說估算修復需五十六萬二千一百零五元等情，有鑑定報
告書可稽。復據鑑定人簡明傳證稱屬實。是上開鑑定報告書估算
修復所需費用，自得作為被上訴人所有系爭房屋損害賠償之數額
。則被上訴人所有系爭建物，因本件火災燒燬，經鑑定後，認該
建物極度嚴重受損已無使用價值，應重新修建始有使用價值；而
於火災發生後，系爭房屋既因極度嚴重受損而無使用價值，自無
折舊之問題；故本件於計算系爭建物折舊時，自應算至火災發生
時之八十七年四月二十七日為止。查系爭建物為八十年十一月興
建，至八十七年四月二十七日火災發生時已使用六年五月，依南
投縣各類房屋耐用年數及折舊率標準表所列，該鑑定標的物折舊
率為百分之七．七，折舊後現值為五十一萬八千八百二十三元，
故甲○○主張其修復費用為五十一萬八千八百二十三元，尚屬有
據。丙○○主張應以該建物於八十年十一月間取得使用執照所載
：價值二十四萬二千元，依行政院公布之固定資產耐用年數表及
固定資產折舊率表，以系爭建物耐用年數十五年，採定率遞減法
，認系爭建物於火災發生價值為一十五萬九千六百二十七元，而
僅得請求此金額；惟八十年十一月興建時與火災發生時之八十七
年四月無論人工、材料等各項經濟條件均有變動，故以使用執照
所載造價為計算標準已有未合。再行政院所頒布之固定資產耐用
年數表及固定資產折舊率表乃供公家機關會計報表使用，實務上
應以本案發生地南投縣各類房屋耐用年數及折舊率標準表所列為
計算標準較符民情。丙○○認被上訴人房屋損失僅一十五萬九千
六百二十七元，尚難採信。再者，系爭調硯印刷局雖以被上訴人
之子陳弼杰（八十七年八月二十六日改名為陳逸杰）之名申請營
業登記，惟自始即由被上訴人出資經營，該印刷局內所有財物均
屬甲○○所有之事實，業據證人陳逸杰於原審證述屬實。又中古
機車乙台，雖以被上訴人之媳婦張玉芳名義登記，實際上係被上
訴人所有之事實，亦據證人張玉芳證述明確。按營業登記，僅係
商業行政管理方便之商業行政措施；機車行車執照亦係監理業務
之行政措施，均非商號所有財物及機車所有權得喪之要件。況且
火災發生後亦均由被上訴人以被害人身分向丙○○、乙○○索賠
，丙○○亦以被上訴人為受害人聲請調解，有聲請調解書影本、
陳弼民證明書影本在卷可稽，復據陳弼民證述在卷。益證陳逸杰
、張玉芳所證為可採信。因而被上訴人自得以所有人身分對調硯
印刷局內財物等損失請求賠償。末查，被上訴人主張其置於調硯
印刷局內之財物，於此次火災中被燒燬，經原審囑託政揚不動產
鑑定有限公司鑑定，製有如附表所示之損害明細鑑定表。其中：
(1)附表編號5.晒圖機四萬元、編號11.滾筒三色九千元、編號13.樣
品櫥八萬二千元、編號15.相機一萬二千元、編號16.影印機五萬一
千元、編號3.高速複印機五萬元、編號19.書籤五萬張六千元、編
號、帳簿等各為六百元、一千五百元、編號花等八百四十
元，為兩造所不爭執，並經證人劉慎清、李進長、陳振貴、許明
源、劉坤峰、瑞成書局負責人許鑽源、福泰紙製品行負責人郭添
福結證綦詳，此部分自應准許。(2)編號2.快速印刷機、編號4.大
型照相機、編號6.製鋁版機確為此次火災所燒燬，此有照片可稽
，並經鑑定人政揚不動產鑑定有限公司派員至現場勘估屬實，有
該公司函在卷可證，故編號2.快速印刷機十一萬元、編號4.大型
照相機十五萬元、編號6.製鋁版機十萬元部分，亦應准許。(3)機
車一輛，除有照片附鑑定研究報告外，並經證人張玉芳證述屬實
；故鑑定研究報告所推定之二萬四千元，亦應准許。(4)編號12.窗
簾布除有照片附鑑定研究報告外，並經證人許啟仁證述係其賣予
被上訴人無訛。丙○○雖抗辯該窗簾布為家庭用布料，不是宣傳
布料，所以應該是許啟仁寄放云云。惟系爭布料被上訴人始終主
張為其所有，核與證人許啟仁所證相符；姑不論該等布料作何用
途，既在現場為火災燒燬，丙○○即應負責賠償。又系爭布料原
價四十六萬九千元，鑑定人推估現存價值為三十七萬五千元，應
予准許。(5)另現場經燒燬之道林紙約四六版、總計現值約四萬二
千七百五十元，除經證人廖文楷出具證明書外，並據其到庭結證
在卷，此部分亦應准許。(6)至附表所示其餘物品，被上訴人未舉
證證明確有所主張之物品放置在調硯印刷局內，經發回前原判決
駁回其此部分之請求，被上訴人就此部分未上訴第三審，已告確
定。綜上，被上訴人主張調硯印刷局內財物之損失合計為一百零
五萬四千六百九十元應為可採。另按損害賠償，除法律另有規定
或契約另有訂定外，應以填補債權人所受損害及所失利益為限。
依通常情形，或依已定之計畫、設備或其他特別情事，可得預期
之利益，視為所失利益；民法第二百一十六條定有明文。被上訴
人主張其所經營之調硯印刷局，自火災發生後迄未重建而停止營
業中之事實，為上訴人所不爭執，堪可信為真實。而調硯印刷局
所坐落之房屋及調硯印刷局內之機器設備及物品，確因本件火災
而燒燬致不堪使用，損失達一百五十五萬九千四百三十六元，已
如上述；則被上訴人請求上訴人賠償調硯印刷局因此所生營業損
失，自屬有據。查被上訴人經營調硯印刷局，所購置之機器設備
多為中古機器；依被上訴人所提出財政部台灣省中區國稅局埔里
稽徵所函稱：「……核定（調硯印刷局）每月銷售額為九三、六
○○元」，該印刷局屬小型經營；再參以被上訴人被上訴人係十
四年六月十五日生，於系爭火災發生時，已七十二高齡；則計算
營業損失之期間，應以該調硯印刷局內之主要印刷機器設備，如
未因火災而燒燬，依通常情形，可耐用之年限為適當。查火災發
生時，該調硯印刷局內之主要印刷機器設備固有快速印刷機、高
速複印機、大型照相機、晒圖機、製鋁版機、滾筒三色，惟依鑑
定表所載，其中僅高速複印機有明確之購置日期（即八十三年一
月二十八日）及法定折舊年限，並有長文事務機器有限公司出具
之報價單附鑑定報告書附件三之三可證。依鑑定表所載，高速複
印機之法定折舊年限為八年，折舊率為百分之三八；依此計算，
該高速複印機之耐用年限，應至九十一年一月二十七日；故計算
被上訴人經營調硯印刷局所受營業損失之期間至九十一年一月二
十七日，應稱允當。依被上訴人所提出上開財政部台灣省中區國
稅局埔里稽徵所函稱：「……核定（調硯印刷局）每月銷售額為
九三、六○○元」，則每日銷售額為三、一二○元，依財政部所
頒九十、九十一年度營利事業，各業所得額暨同業利潤標準所載
印刷業淨利率為百分之九，則調硯印刷局每日營業損失應為二百
八十一元。依兩造合意每月以二十五日計算，每月營業損失為七
千零二十五元，每年為八萬四千二百五十元；則自八十七年四月
二十七日至九十一年一月二十七日止，期間為三年九個月又一天
，所受營業損失合計，應為三十一萬六千二百五十六元。被上訴
人在此範圍內之請求應予准許，逾此部分則無理由，應予駁回。
至丙○○另抗辯被上訴人亦為失火房屋之共有人之一，本應負有
維護該房屋合法使用與其構造及設備安全之責，而仍同意丙○○
將該房屋用作經營印刷行使用，導致電線走火致發生火災，則就
損害之發生，被上訴人與有過失云云。惟查兩造及訴外人陳玉河
、陳瑞熙等於七十九年十二月二十八日，就共有土地簽訂土地分
割協議書，就地上建物係由分得土地之人管理使用，已有合意；
並約定土地上全部地上物應於八十年十二月三十一日以前無條件
拆除之；乃乙○○將其所分得埔里鎮○○段第四六二之十一、十
二號土地上之房屋，借予丙○○經營大洋印刷廠，已如上述；則
丙○○抗辯被上訴人就本件火災之發生，與有過失云云，自不足
採。從而，被上訴人得請求上訴人連帶賠償房屋損失為五十一萬
八千八百二十三元，調硯印刷局內財物損失部分為一百零五萬四
千六百九十元，合計為一百五十七萬三千五百十三元，惟上開金
額係火災發生時八十七年四月二十七日之價格，當時物價指數為
百分之一○○‧六，八十八年十二月三十一日起訴時物價指數為
百分之九九‧七，因此被上訴人得於起訴時請求上訴人連帶賠償
此部分金額為一百五十五萬九千四百三十六元；另得請求上訴人
連帶賠償營業損失三十一萬六千二百五十六元；合計為一百八十
七萬五千六百九十二元。綜上所述，被上訴人依侵權行為之法律
關係，請求上訴人連帶給付一百八十七萬五千六百九十二元，及
其中十五萬九千六百二十七元部分自八十九年一月十四日起，其
餘一百七十一萬六千零六十五元部分自八十九年四月二十八日起
，均至清償日止，按年息百分之五計算之利息，為有理由，應予
准許。逾此請求部分，為無理由，應予駁回。並說明兩造其餘攻
擊或防禦方法及舉證，核與判決結果無礙，自無逐一詳予論駁之
必要，經核於法並無違誤。上訴論旨，徒就原審證據取捨、認定
事實之職權行使，指摘原判決關於其敗訴部分不當，求予廢棄，
非有理由。
據上論結，本件上訴為無理由。依民事訴訟法第四百八十一條，
第四百四十九條第一項、第七十八條，判決如主文。
中    華    民    國  九十七  年    七    月    三    日
                      最高法院民事第五庭
                          審判長法官  許  澍  林
                                法官  黃  秀  得
                                法官  李  寶  堂
                                法官  童  有  德
                                法官  阮  富  枝
      本件正本證明與原本無異
                                      書  記  官
中    華    民    國  九十七  年    七    月   十四   日
                                                      K


司法院資訊處製作；財團法人民間司法改革基金會備份。
